【裁判字號】    89,訴,364
【裁判日期】    890922
【裁判案由】    分割共有物
【裁判全文】
臺灣彰化地方法院民事判決                          八十九年度訴字第三六四號
    原      告  乙○○○
    訴訟代理人  甲○○
                巫瑞村律師
    被      告  丙○○
右當事人間請求分割共有物事件，本院判決如左：
    主      文
兩造共有坐落彰化縣員林鎮○○段一一八地號土地之同段二十四建號即門牌號碼彰化
縣員林鎮○○街一００巷十三號鋼筋混凝土結構、面積一、二、三層各六０．０八平
方公尺之三層樓房准予分割，其中如建物測量成果圖所示Ａ部分一、二、三層面積各
三０．０四平方公尺歸由被告取得，Ｂ部分一、二、三層面積各三０．０四平方公尺
歸由原告取得。
被告應將本判決第一項所示建物地面層面積三．八三平方公尺、第二、三層面積各九
．二三平方公尺之鋼筋混凝土造及第四層面積六十五．二五平方公尺之鐵架石棉瓦造
增建部分建物遷讓交還予原告。
訴訟費用由兩造各自負擔二分之一。
本判決第二項於原告以新台幣壹拾萬元供擔保後，得假執行。
    事      實
甲、原告方面：
  一、聲明：除供擔保金額外如主文所示。
  二、陳述：
    (一)坐落彰化縣員林鎮○○段一一八地號土地之同段二十四建號即門牌號碼彰化
        縣員林鎮○○街一００巷十三號鋼筋混凝土造三層樓房為兩造所共有，應有
        部分各為二分之一，因系爭建物並無不分割之特約，且依物之使用目的亦無
        不能分割之情形，又系爭建物增建而未辦理保存登記部分為原告所有，目前
        遭被告占有使用，拒不交還，原告自得依民法第八百二十三條第一項及第七
        百六十七條規定請求分割共有物及返還系爭增建部分之建物。
    (二)對被告抗辯之陳述：
     1、同意樓梯部分歸由被告取得。
     2、原告不同意採取被告之南北向分割方案或一樓共有、二樓歸原告、三樓歸被
        告之分割方案。
  三、證據：提出系爭建物及土地登記謄本各一件、本院不動產權利移轉證書影本一
      件為證。
乙、被告方面：
  一、聲明：
    (一)原告之訴及假執行之聲請均駁回。
    (二)訴訟費用由原告負擔。
  二、陳述：
    (一)同意分割，但樓梯部分應分由被告取得。
    (二)目前房屋均為被告使用中，希採南北向分割，或依一樓共有、二樓歸原告、
        三樓歸被告之方式分割。
    (三)不同意第四層及其他增建部分歸由原告取得。
丙、本院依原告聲請囑託彰化縣員林地政事務所指派測量員會同勘測系爭建物，並繪
    製建物測量成果圖到院。
    理      由
一、本件原告主張系爭建物為兩造共有，目前為被告占有使用之事實，已據其提出系
    爭建物登記謄本乙件及本院不動產權利移轉證書影本乙件為憑，核屬相符，亦為
    被告不爭執，原告之主張自堪信為真實。
二、按各共有人，得隨時請求分割共有物。又共有物之分割，依共有人協議之方法行
    之；分割之方法，不能協議決定者，法院得因任何共有人之聲請，命為左列之分
    配：(一)以原物分配於各共有人、(二)變賣共有物，以價金分配於各共有人，民
    法第八百二十三條第一項及第八百二十四條第一、二項分別定有明文。本件系爭
    建物既為兩造共有，而兩造間並無不分割之特約，依物之使用目的亦無不能分割
    之情形，從而原告以共有人身分訴請分割系爭建物，核無不合，應予准許。
三、本件系爭建物面臨彰化縣員林鎮○○街，面寬四．五０公尺，依建物登記謄本記
    載為鋼筋混凝土造三層樓房，各樓層面積均為六十．０八平方公尺，而系爭建物
    實際為四層樓房，其中第四層為增建之鐵架石棉瓦造，面積為六五．二五平方公
    尺，另第一、二、三層部分亦有鋼筋混凝土造之增建部分，面積依序為三．八三
    平方公尺、九．二三平方公尺、九．二三平方公尺，增建部分均屬原告所有等情
    ，業據原告陳明在卷，並提出系爭建物登記謄本為憑，而被告經本院闡明後亦不
    爭執，且經本院依原告聲請囑託彰化縣員林地政事務所指派測量員會同勘測系爭
    建物，復有勘驗筆錄及建物測量成果圖各在卷可按，則系爭建物應分割者僅為第
    一、二、三層樓房部分  (不包括增建部分)，其中被告抗辯稱樓梯部分應分歸其
    所有乙節，亦經原告同意，並提出如建物測量成果圖所示Ａ部分歸由被告取得、
    Ｂ部分歸由原告取得之分割方案，被告就分割方案復不再爭執，從而本院認為兩
    造對建物測量成果圖所示之分割方案既無意見，且客觀上對兩造復無不利之情形
    ，故諭知系爭建物之分割方法如本判決主文第一項所示。
四、又所有人對於無權占有或侵奪其所有物者，得請求返還之，民法第七百六十七條
    設有規定。本件系爭建物增建部分均為原告所有，目前均在被告占有使用中，已
    如前述，而被告復無占有使用系爭建物增建部分之正當權源，則原告訴請被告自
    系爭建物增建部分遷讓後交還予原告占有使用，洵屬有據，應予准許。
五、原告陳明就本判決第二項所示遷讓及交還房屋部分，願供擔保以代釋明，聲請宣
    告假執行，核與法律規定相符，爰酌定相當擔保金額准許之。
六、本件為分割共有物事件，被告為共有人之一，其提出之攻擊防禦方法均屬伸張或
    防衛權利所必要，本院認為應命勝訴當事人之原告負擔訴訟費用之一部，故諭知
    訴訟費用之負擔如本判決主文第三項所示。
七、結論：本件原告之訴為有理由，依民事訴訟法第八十一條第二款、第三百九十條
    第二項，判決如主文。
中      華      民      國    八十九    年      九      月    二十二    日
                                    臺灣彰化地方法院民事第一庭
                                        法      官    林    金    灶
右為正本係照原本作成。
如對本判決上訴須於判決送達後廿日內向本院提出上訴狀。
中      華      民      國    八十九    年      九      月    二十二    日
                                        法院書記官    邱    柏    滄


司法院資訊處製作；財團法人民間司法改革基金會備份。
